臺灣板橋地方法院民事判決　　　　　　 100年度訴字第1215號
原　　　告　誠第一資產管理股份有限公司
法定代理人　王裕南
訴訟代理人　吳宜倫
被　　　告　張炎泉
　　　　　　張春玉
共　　　同
訴訟代理人　林傳欽律師
上列當事人間請求清償借款事件，經本院於民國100年9月21日言
詞辯論終結，判決如下：
    主      文
被告於繼承被繼承人張炳煌之所得遺產為限，應連帶給付原告新
台幣陸拾萬陸仟參佰肆拾捌萬元，及自民國95年3月9日起至清償
日止，按週年利率百分之8.88計算之利息。
原告其餘之訴駁回。
訴訟費用由原告負擔。
    事實及理由
一、程序方面：
  (一)本件原告係基於消費性貸款契約關係請求，而依原告提出之
    消費性貸款契約書，載明有合意以臺灣台中、彰化地方法院
    管轄，惟兩造均就管轄權不主張抗辯，同意由本院管轄（見
    本院卷第58頁），且被告張炎泉係住在新北市新莊區，準此
    ，本院自有權管轄，合先敘明。
  (二)原告法定代理人已變更為「吳怡慧」，且聲明承受訴訟（見
    本院卷第83頁原告補充理由狀），於法尚無不合，應予准許
    。
  (三)按民法第279 條規定：「就連帶債務人中之一人所生之事項
    ，除前五條規定或契約另有訂定者外，其利益或不利益，對
    他債務人不生效力。」。查本件原告係債權人對於連帶債務
    人全體聲請發支付命令，惟經被告即債務人中之張炎泉、張
    春玉二人以個人關係之理由抗辯，對於支付命令提出異議，
    因被告二人所提出之基於個人關係之抗辯，如有理由，對於
    該督促程序中之其他債務人並不生效力，是本件被告二人之
    異議行為，並其他債務人不生效力，合此指明。
二、原告起訴主張：
  (一)本件為被告對臺灣板橋地方法院100 年度司促字第8991號支
    付命令聲明異議即視為起訴。而本件原債權人日盛國際商業
    銀行股份有限公司（下稱日盛銀行)業於民國94年9月22日將
    其對被告之相關債權本金暨相關利息、違約金、墊付費用（
    含已發生者）等債權，以及擔保物權和其他從屬之權利一併
    讓與原告，並以支付命令聲請狀繕本之送達作為債權讓與之
    通知，是本件債權業已合法移轉，對被告發生效力。
  (二)訴外人張炳煌前向日盛銀行申請消費性貸款，詎料未依約按
    期繳款，尚積欠本金606348元，未為清償。又遲延之債務，
    以支付金錢為標的者，債權人得請求依法定利率計算之遲延
    利息，但約定利率較高者從其約定，民法第233條第1項定有
    明文。按讓與債權時該債權之擔保及其他從屬之權利，隨同
    移轉於受讓人，同法第295條第1項本文定有明文。故原告請
    求自債權移轉日(即94年10月17日)至清償日止，按年息百分
    8.88計算之利息，洵屬有據。
  (三)訴外人張炳煌於96年12月3 日死亡，被告為其繼承人，且未
    依法於法定期間內聲明拋棄繼承，按民法第1148條之規定，
    繼承人自繼承開始時，除本法另有規定外，承受被繼承人財
    產上之一切權利、義務，故被告對原告應負連帶清償責任。
    爰依消費性貸款契約之法律關係，訴請被告連帶給付等語。
  (四)按民法繼承編施行法第1 條開宗明義：「繼承在民法繼承編
    施行前開始者，除本施行法有特別規定外，不適用民法繼承
    編之規定；其在修正前開始者，除本施行法有特別規定外，
    亦不適用修正後之規定。」（即法律以不溯及既往為原則除
    有特別例外舉證如何顯失公平之規定者），故繼承如在98年
    5 月22日民法繼承編修正施行前即開始，但尚未逾原法定期
    間者，依同施行法第1之3條第1 項規定，得適用修正後之規
    定外，闌於拋棄或限定繼承之期間、方式，仍應適用修正前
    之規定。查被告等之被繼承人張炳煌係於96年12月3 日死亡
    ，是本件繼承開始在96年12月14日民法繼承編修正施行前，
    且非未逾原法定拋棄繼承期間(2個月)或限定繼承期間（3個
    月）者，關於拋棄繼承或限定繼承仍應適用97年1月2日修正
    前之民法第1174條之規定，殆無疑義。又被告等未於法定期
    限內具狀聲請拋棄繼承或限定繼承。按繼承自被繼承人死亡
    時，即當然發生法律效果，是以債權、債務上之權利、義務
    ，均因被繼承人死亡，當然移轉於繼承人，繼承人對於被繼
    承人之債務負清償責任，不因有無具體財產之繼承或因當然
    繼承但無具體財產繼承登記與否為認定。況被告等非不能及
    時主張權益，惟其並未能於法定期限內為具狀為之，是仍屬
    按民法第1148條第1 項、第1153條之規定，概括承受被繼承
    人張炳煌之債務，其理甚明。
  (五)原告訴之聲明：被告應連帶給付原告606348元，及自94年10
    月17日起至清償日止，按年息百分之8.88計算之利息。併陳
    明請依職權宣告假執行。
三、被告則辯稱：
  (一)被告分別為張炳煌之弟弟與妹妹，然張炳煌個性較為孤僻，
    自其國小畢業後不久，約13、14歲之年紀，即外出工作，自
    行在外租屋居住，而未與家中父母及兄弟姊妹同住。兄弟姊
    妹間，不但毫無親情可言，更幾乎無來往，因此87年間，父
    親張石長過世時，即因無從聯絡張炳煌，致張炳煌未曾回家
    祭拜父親。而被告張炎泉自84、85年間，即至中國大陸工作
    ，迄98年8 月31日才從富士康公司退休，期間幾乎都住居在
    中國大陸，更不可能與張炳煌有所聯繫，致張炳煌於96年12
    月3日死亡時，張炎泉完全不知張炳煌之死訊。直至99年4月
    間，張炎泉因接獲台灣板橋地方法院板院輔99司執衷字第26
    567 號執行命令，見執行命令上記載其係張炳煌之繼承人，
    始嚇了一跳，為確定張炳煌之死訊，被告張炎泉尚於99年 4
    月21日至台北縣新莊市戶政事務所申請張炳煌之戶籍謄本，
    始確定張炳煌死亡之事實。可見被告張炎泉確於繼承開始時
    無法知悉繼承債務之存在，致未能於修正施行前之法定期間
    為限定或拋棄繼承，應認被告張炎泉得主張於修正施行後，
    以所得遺產為限，負清償責任。
  (二)又張炳煌於母親張曾金英91年3 月間過世時，雖曾回家祭拜
    母親，但喪禮結束，隨即無從聯絡，被告張春玉自母親喪禮
    結束後迄今，從未曾與張炳煌有過聯繫或見面，更不知其行
    蹤。因此，被告張春玉同有因不可歸責於己之事由確於繼承
    開始時無法知悉繼承債務之存在，致未能於修正施行前之法
    定期間為限定或拋棄繼承，應認被告張春玉得主張於修正施
    行後，以所得遺產為限，負清償責任。
  (三)利息請求已有部分已罹於時效而消滅：
    按民法第126 條規定：「利息、紅利、租金、贍養費、退
      職金及其他一年或不及一年之定期給付債權，其各期給付
      請求權，因五年間不行使而消滅。」
    原告於100 年3月8日向鈞院聲請對被告核發支付命令，請
      求被告應連帶給付606348元，及自94年10月17日起至清償
      日止，依年息百分之8.88計算之利息，惟依上開規定，利
      息請求權之消滅時效為5 年，則被告據此提出時效消滅之
      抗辯，應認原告於超過5 年之利息部份，不得對被告請求
      。
  (四)基上，被告主張依民法繼承編施行法第1 條之3第1項、（修
    正後）民法第1148條第2 項規定，以所得遺產為限，負清償
    責任，以符新法公平正義之修法目的。
  (五)被告答辯聲明：原告之訴駁回。
四、兩造協議不爭執之事實（見本院卷第90頁反面）：
  (一)訴外人張炳煌於96年12月3日死亡，被告均為其繼承人之一
    ，且被告於99年4 月間知悉訴外人張炳煌死亡之事實。又被
    告於知悉訴外人張炳煌死亡事實之後，已逾法定期間迄未依
    法表示拋棄繼承之事實。
  (二)訴外人張炳煌積欠原告消費性貸款債務606348元及其利息（
    年利率百分之8.88）；且此債務並非專屬於被繼承人張炳煌
    本身者之事實。
  (三)被告於100年3月間經收受原告聲請核發支付命令之後始知悉
    訴外人張炳煌積欠原告本件消費性貸款債務之事實（見本院
    卷第65頁）。
  (四)原告提出訴外人張炳煌簽訂之消費性貸款契約書之真正（見
    本院卷第45頁）。
  (五)訴外人張炳煌於94、95年度並無所得、96年度僅有所得2700
    0元之事實，併該3年之所得資料清單為真正（見本院卷第77
    至78頁）。
  (六)被告張炎泉有清償被繼承人積欠富邦銀行債務971095元，以
    清償40萬元和解之事實。
五、本件兩造爭執點，厥在於：被告得否主張僅得以繼承訴外人
    張炳煌之遺產為限負清償責任？亦即被告是否得依繼承篇施
    行法第1條之3第1項之規定，適用修正後民法第1148條第2項
    之規定？
    經查：
  (一)按「繼承在民法繼承編中華民國98年5 月22日修正施行前開
    始，繼承人未逾修正施行前為限定繼承之法定期間且未為概
    括繼承之表示或拋棄繼承者，自修正施行之日起，適用修正
    後民法第1148條、第1153條至第1163條之規定。」，民法繼
    承篇施行法第1條之3第1 項定有明文。又民法第1148條規定
    ：民法第1148條於98年5月22日立法院修正，於同年6月10日
    經總統公布，於同年月12日生效，該條文修正規定為：「繼
    承人自繼承開始時，除本法另有規定外，承受被繼承人財產
    上之一切權利、義務。但權利、義務專屬於被繼承人本身者
    ，不在此限。」、「繼承人對於被繼承人之債務，以因繼承
    所得遺產為限，負清償責任。」，再依修正前同法第1156條
    規定：「為限定之繼承者，應於繼承人知悉其得繼承之時起
    三個月內呈報法院。」、民法第1174條第1、2項規定：「繼
    承人得拋棄其繼承權。」、「前項拋棄，應於知悉其得繼承
    之時起三個月內，以書面向法院為之。」。準此以觀，被繼
    承人於98年6月12日前死亡，而繼承人未能於修正民法第114
    8條規定生效前（即98年6月12日），於知悉被繼承人死亡之
    事實後3 個月內之法定期間內，為概括繼承之表示或拋棄繼
    承者，自民法第1148條規定修正施行之日（按即98年6 月12
    日）起，適用修正後民法第1148條之規定甚明。
  (二)查訴外人張炳煌於96年12月3 日死亡，被告均為其繼承人之
    一，且被告遲至99年4 月間始知悉訴外人張炳煌死亡之事實
    ，此為兩造所不爭執之事實，自可採信。準此，被告固於96
    年12月3 日因訴外人張炳煌死亡而發生繼承之事實，但因被
    告二人遲至99年4 月間始知悉訴外人張炳煌死亡之事實，則
    依98年6 月12日修正生效前之民法第1156條或1174條規定，
    被告本得應於知悉99年4月後3個月內得為表示限定繼承或拋
    棄繼承之法定權利，但因民法第1148條規定已於98年6 月12
    日修正生效，而在修正生效時，被告仍未逾修正施行前為限
    定繼承之3 個月法定期間，且未為概括繼承之表示或拋棄繼
    承之事實，則依民法繼承篇施行法第1條之3第1 項之規定，
    被告自98年6 月12日起即應適用修正生效後之民法第1148條
    規定，而無適用修正前民法1156條或1174條規定之餘地。
  (三)按民法繼承編施行法第1條固規定：「繼承在...修正前開始
    者，除本施行法有特別規定外，亦不適用修正後之規定。」
    ，惟同法第1條之3第1 項既規定：「繼承在民法繼承編中華
    民國98年5 月22日修正施行前開始，繼承人未逾修正施行前
    為限定繼承之法定期間且未為概括繼承之表示或拋棄繼承者
    ，自修正施行之日起，適用修正後民法第1148條、第1153條
    至第1163條之規定。」，足見，同法第1條之3第1 項之規定
    即係同法第1 條所規定之特別規定。從而，本件被告繼承被
    繼承人張炳煌之權利義務，自應適用修正後民法第1148條之
    規定甚明。是原告主張被告不得適用98年6 月12日修正生效
    之民法第1148條之規定，尚有誤會，自有未洽。
  (四)被告於99年4月間知悉訴外人張炳煌死亡，已逾3個月之法定
    期間，迄未依法表示拋棄繼承之事實，此為兩造所不爭執之
    事實，則被告自應依民法第1148條第1 項規定承受訴外人張
    炳煌之產財一切權利義務。且訴外人張炳煌積欠原告消費性
    貸款債務606348元，及自94年10月17日起至清償日止，按週
    年利率百分之8.88計算之利息，且此債務並非專屬於被繼承
    人張炳煌本身者之事實，亦為兩造所不爭執，自可採信。從
    而，原告主張被告應承受上開債務額，核屬有據，應認屬實
    。再者，依民法第1148條第2 項規定，以繼承人對於被繼承
    人張炳煌之債務，以因繼承所得遺產為限，負清償責任。是
    被告辯稱其僅對於被繼承人張炳煌之債務，以因繼承所得遺
    產為限，負清償責任等語，核屬有據，應予採信。
  (五)按民法第126 條規定：「利息、紅利、租金、贍養費、退職
    金及其他一年或不及一年之定期給付債權，其各期給付請求
    權，因五年間不行使而消滅。」。查原告於100 年3月8日聲
    請本院對被告核發支付命令（請求金額本金606348元，及自
    94年10月17日起至清償日止，依年息百分之8.88計算之利息
    。），固有本院100 年度司促字第8991號支付命令在卷可稽
    。而依上開法文規定，利息請求權之時效為5 年，則原告於
    100年3月8日聲請核發支付命令（依民法第129條規定中斷時
    效），則就利息部分在95年3月8日前之利息請求，業已罹於
    時效，是被告就此利息請求部分，為時效消滅之抗辯，核屬
    有據，應可採信。是原告請求自94年10月17日起至95年3月8
    日止之利息請求，既已罹於時效，且為被告抗辯，原告此部
    分利息之請求，自無理由，應予駁回。從而，原告請求被告
    給付606348元，及自95年3月9日起至清償日止，按週年利率
    百分之8.88計算之利息，為有理由，應予准許。
  (五)基上，原告基於消費性貸款契約之法律關係，請求被告連帶
    給付606348元，及自95年3月9日起至清償日止，按週年利率
    百分之8.88計算之利息，惟被告僅於繼承張炳煌之遺產為限
    ，負清償責任。準此，原告請求被求被告連帶給付如主文第
    1 項所示，為有理由，應予准許。至於逾此部分之範圍，為
    無理由，應予駁回。
六、原告勝訴聲請法院依職權宣告假執行，惟依民事訴訟法第38
    9條規定，民事訴訟法第389條第1 項規定：「下列各款之判
    決，法院應依職權宣告假執行：(一)本於被告認諾所為之判決
    。(二)命履行扶養義務之判決。但以起訴前最近六個月分及訴
    訟中履行期已到者為限。(三)就第427條第1項至第4 項訴訟適
    用簡易程序所為被告敗訴之判決。(四)（刪除）(五)所命給付之
    金額或價額未逾新臺幣50萬元之判決。」，本件判決均未符
    合上開各款之規定。準此，本院爰不依職權宣告假執行，附
    此敘明。
七、本件事證已臻明確，兩造其餘攻擊防禦方法及所提證據，於
    判決結果不生影響，爰不一一論列，併此敘明
八、訴訟費用負擔之依據：民事訴訟法第79條、第85條第2項。
中    華    民    國    100    年    9    月    30    日
                  民事第二庭    法  官  李行一
以上正本係照原本作成
如對本判決上訴，須於判決送達後20日內向本院提出上訴狀。如
委任律師提起上訴者，應一併繳納上訴審裁判費。
中    華    民    國    100    年    9    月    30    日
                                書記官  蔡於衡